臺灣高雄地方法院民事判決　　　　　　 95年度簡上字第127號
上　訴　人　乙○○
訴訟代理人　李淑欣律師
被上訴人　　高雄縣政府警察局岡山分局
訴訟代理人　甲○○
上列當事人間請求遷讓房屋事件，上訴人對於民國95年3 月30日
本院95年度岡簡字第401 號第一審判決提起上訴，本院於民國96
年2 月5 日言詞辯論終結，判決如下：
    主  文
上訴駁回。
原判決主文第一項更正為上訴人應自高雄縣岡山鎮○○段第二六
二三地號土地上之門牌號碼高雄縣岡山鎮○○街二三號即如附圖
所示面積壹佰肆拾肆點陸平方公尺之壹層房屋遷出，並將上開房
屋返還予被上訴人。
第二審訴訟費用由上訴人負擔。
    事  實  及  理  由
一、被上訴人起訴主張：高雄縣岡山鎮○○段第2623地號土地上
    門牌號碼高雄縣岡山鎮○○街23號即如附圖建物測量成果圖
    所示、面積共計144.6 平方公尺之A 、B 、C 、D1及D2部分
    房屋（下稱系爭建物），係訴外人高雄縣政府所有，交由被
    上訴人經管之宿舍，並因職務關係分配予訴外人即原任職於
    被上訴人處之警員盛鼎卿及其配偶盛李鳳雀居住。而盛李鳳
    雀、盛鼎卿先後於民國83年8 月16日及86年12月15日死亡，
    系爭建物現由上訴人占用，被上訴人乃依民法第472 條第1
    項第4 款之規定終止借貸契約，上訴人無權占用系爭建物，
    爰依借用物返還請求權，提起本訴等情。並聲明：上訴人應
    自系爭建物遷出，並將系爭建物返還被上訴人。願供擔保請
    准宣告假執行。嗣經原審判決被上訴人勝訴，並依職權宣告
    假執行，茲因上訴人不服提起上訴，被上訴人除援引原審之
    主張及陳述外，並於本院補稱：盛鼎卿因職務而配住系爭建
    物，與被上訴人成立使用借貸契約，雖其於69年2 月1 日退
    休，借貸目的已完畢，但被上訴人仍繼續提供系爭建物借予
    盛鼎卿居住，則盛鼎卿與被上訴人間即成立不定期借用契約
    ，又依74年5 月18日行政院頒佈事務管理規則之規定，盛鼎
    卿及其配偶亦得繼續借住系爭建物，益徵被上訴人與盛鼎卿
    就系爭建物仍存有借用契約，自無時效消滅適用之餘地。其
    後盛鼎卿雖於86年間死亡，惟不定期借用契約並未消滅，而
    由上訴人繼承，爰以本件起訴為終止使用借貸契約之意思表
    示。而按系爭建物之使用借貸契約既經終止，上訴人即無占
    用之權源，被上訴人自得請求返還系爭建物等語。並聲明：
    駁回上訴。
二、上訴人則以：盛鼎卿於45年間即合法配住系爭建物A 部分，
    當時並無事務管理規則之規定，而該部分建物所有權屬於高
    雄縣政府，非被上訴人所有，自不得請求返還。又系爭建物
    B 、C 、D1、D2部分為盛鼎卿所增建，且有獨立之出入口，
    就增建部分被上訴人亦不得請求返還，縱要求搬遷，亦應予
    補償等語置辯。並聲明：駁回被上訴人之訴。嗣經原審判決
    上訴人敗訴後，上訴人不服提起本件上訴，除援用原審之主
    張及陳述外，並於本院補陳：系爭建物迄未辦理建物所有權
    第一次登記，盛鼎卿69年2 月1 日退休時，系爭建物之使用
    借貸契約即消滅，被上訴人遲至原審起訴時，始訴請返還建
    物，就系爭建物A 部分之借用物返還請求權已因罹於時效而
    消滅。又增建B 、C 、D1、D2部分與系爭建物A 部分雖共用
    圍牆之紅色大門進出，但二者並無共用牆壁之情形，且增建
    部分有單獨之廚房、房間及衛浴設備，出入亦不需經由系爭
    建物A 部分之木門，而可獨立使用，則被上訴人就增建部分
    亦不得要求返還等情。聲明：(一)原判決廢棄。(二)被上訴人在
    第一審之訴駁回。
三、下列為兩造不爭執事項，並經本院勘驗會同兩造及高雄縣岡
    山地政事務所（下稱岡山地政）測量人員勘驗屬實，復有勘
    驗筆錄、現場照片、系爭建物測量建物成果圖在卷可稽，堪
    信屬實。
（一）被上訴人係系爭建物A 部分之管理機關，高雄縣政府為所
      有權人，被上訴人因盛鼎卿之職務關係，分配該建物供其
      居住。盛鼎卿並增建如附圖所示系爭建物B 、C 、D1 、
      D2部分之磚造建物。系爭建物A 、B 、C 、D1、D2部分均
      係未辦保存登記之建物。
（二）盛鼎卿於69年2 月1 日退休後，與其配偶盛李鳳雀於83年
      8 月16日死亡前，及盛鼎卿於86年12月15日死亡前，均繼
      續居住於系爭建物，現則由上訴人占用系爭建物。
四、兩造於本院審理中協商爭點為：(一)系爭建物B 、C 、D1、D2
    增建部分之所有權歸屬何人？(二)系爭建物借貸物返還請求權
    是否已罹於時效? 被上訴人請求返還系爭建物有無理由？茲
    分述如下：
（一）系爭建物B 、C 、D1、D2增建部分之所有權歸屬何人?
   1、按所謂建築物增建之附屬物，係指於原獨立之建築物所增
      建之建築，已具有構造上之獨立性，但在使用功能上，與
      原建築物係作一體利用，欠缺使用上之獨立性，為不具獨
      立性之建築，而從屬於獨立之原建築物者而言。增建之附
      屬物，因不符建築物獨立性之要求，不得為物權之客體；
      增建之建築物，如已具構造上之獨立性，及使用上之獨立
      性，則屬獨立之建築物，自得為物權之客體。又所謂具有
      使用上之獨立性，係指該部分建築物，與一般建築物相同
      ，可作為一建築物單獨使用，有獨立之經濟效用者而言。
      判斷增建部分，是否具有使用上之獨立性，須斟酌其對外
      通行之直接性，增建部分之面積、隔間及向來之利用狀況
      ，暨增建部分之利用機能與原有建築物之依存程度等情形
      定之（最高法院92年度台上字第998 號裁判要旨參照）；
      又所有人於原有建築物之外另行增建者，如增建部分與原
      有建築物無任何可資區別之標識存在，而與之作為一體使
      用者，因不具構造上及使用上之獨立性，自不得獨立為物
      權之客體，原有建築物所有權範圍因而擴張，以原有建築
      物為擔保之抵押權範圍亦因而擴張。倘增建部分於構造上
      及使用上已具獨立性，即為獨立之建築物。苟其常助原有
      建築物之效用，而交易上無特別習慣者，即屬從物，而為
      抵押權之效力所及。若增建部分已具構造上之獨立性，但
      未具使用上之獨立性而常助原有建築物之效用者，則為附
      屬物。其使用上既與原有建築物成為一體，其所有權應歸
      於消滅；被附屬之原有建築物所有權範圍因而擴張，抵押
      權之範圍亦同為擴張。從而，從物與附屬物雖均為抵押權
      效力所及，惟兩者在概念上仍有不同（最高法院88年度台
      上字第485 號裁判要旨參照）。準此，所謂建築物構造上
      之獨立性，係指建築物在構造上，必須有屋頂及四周牆壁
      或其他相鄰之構造物，俾與土地所有權支配之空間區隔遮
      斷或劃清界限。至所謂使用上之獨立性，乃指建築物在機
      能上，於土地所有權支配空間內所區隔出之空間，必須可
      使吾人經營生活或事業活動之用。
   2、盛鼎卿增建系爭建物B 、C 、D1、D2部分乙節，固為兩造
      所不爭執。然查，系爭建物為分成A 、B 、C 、D1、D2部
      分之加強磚造建物，其中A 部分為原有建物（面積64．41
      平方公尺），B 、C 、及D1、D2部分面積各為34.52 、18
      .31 及30.36 平方公尺，B 部分與A 部分共用A 部分之木
      質牆壁，B 部分入口處之牆壁與A 部分之牆壁相連接，C
      部分之牆壁復與B 部分之牆壁相連接並共用，A 部分與D1
      及D2部分牆壁沒有相連接，C 部分、D1及D2部分之結構各
      自獨立，但二者後側有一水泥牆相連接。又B 部分擺設有
      冰箱、爐具、餐桌等供餐廳廚房使用，C 部分之二間房間
      各供浴廁及儲藏室使用，D1及D2之二間房間則均供臥室使
      用。C 、D1及D2部分出入均需穿越B 部分，並與A 、B 部
      分相同均需由圍牆之紅色大門進出等情，為兩造所不爭執
      ，並經本院於95年9 月7 日、12月15日會同兩造及地政人
      員到場勘驗屬實，有勘驗筆錄、現場照片24幀、高雄縣岡
      山地政事務所建物測量成果圖在卷可稽，洵堪認定。依上
      所述，系爭建物B 部分因與A 部分無從區隔而未具獨立之
      結構，而C 、D1及D2 部分固有結構上之獨立性，惟其與A
      、B 部分均位於同一圍牆內，且需先穿越B 部分後，再使
      用共用圍牆之紅色大門作為對外之出入口，及B 、C 、D1
      及D2部分各供作餐廳、廚房、浴廁、儲藏室、臥室使用等
      情相互以觀，足徵B 、C 、D1及D2部分未具使用上之獨立
      性，僅常助原有建物A 部分之效用，而與原有建物A 部分
      成為一體。則揆諸前揭說明，系爭建物B 、C 、D1及D2部
      分自不得獨立為物權之客體，易言之，原有建物即系爭建
      物A 部分之所有權範圍因而擴張，上訴人主張取得系爭建
      物B 、C 、D1及D2部分之所有權云云，即屬無據。
（二）系爭建物借貸物返還請求權是否已罹於時效? 被上訴人請
      求返還系爭建物有無理由？
   1、上訴人主張：盛鼎卿於69年2 月1 日退休，被上訴人迄至
      94年間始起訴請求返還系爭建物借貸物，而系爭建物係屬
      未辦保存登記之建物，故借用物返還請求權已罹於時效，
      伊得拒絕返還云云，惟為被上訴人所否認，並以：盛鼎卿
      因職務而配住系爭建物，與被上訴人成立使用借貸契約，
      雖其於69年2 月1 日退休，借貸目的已完畢，但被上訴人
      仍繼續提供系爭建物借予盛鼎卿居住，則盛鼎卿與被上訴
      人間即成立不定期借用契約，又依74年5 月18日行政院頒
      佈事務管理規則之規定，盛鼎卿及其配偶亦得繼續借住系
      爭建物，益徵被上訴人與盛鼎卿就系爭建物仍存有借用契
      約，自無時效消滅適用之餘地。其後盛鼎卿雖於86年間死
      亡，惟不定期借用契約並未消滅，而由上訴人繼承，爰以
      本件起訴為終止使用借貸契約之意思表示。此外，縱認有
      消滅時效之適用，被上訴人之借用物返還請求權時效亦應
      自盛鼎卿死亡時起算，則本件之時效仍未消滅等語置辯。
   2、按因任職關係獲准配住宿舍，其性質為使用借貸，目的在
      使任職者安心盡其職責，倘借用人喪失其與所屬機關之任
      職關係，當然應認依借貸之目的，已使用完畢，無待另為
      終止借貸契約之意思表示（最高法院91年度臺上字第1926
      號判例意旨、85年度臺上字第816 號判決要旨參照）。經
      查，被上訴人因盛鼎卿之職務關係，分配系爭建物予盛鼎
      卿居住使用乙節，業如前述，堪予認定。又盛鼎卿於69年
      2 月1日 退休乙節，復為兩造所不爭執，同堪認定。是依
      前揭判例意旨所示，盛鼎卿既因職務配住系爭建物，而與
      被上訴人間成立借貸契約，自堪認其借貸目的，應於盛鼎
      卿不再任職於被上訴人時完畢。而按盛鼎卿於69年2 月1
      日退休，已無任職乙節，復如前述，堪認借貸之目的完畢
      。此外，參酌72年4 月29日修正之行政院所頒事務管理規
      則第249 條第2 項規定：「宿舍借用期間，以借用人任職
      各該機關期間為限。借用人調職、離職及退休時，應在三
      個月內遷出；…」等語以觀，益堪認盛鼎卿因職務關係配
      住系爭建物之使用借貸關係，因其退休而終止。
   3、次按行政院於74年5 月18日以臺74人政肆字第14927 號函
      示：「於72年4 月29日事務管理規則修正前退休，而於修
      正後仍續住修正前規則所定『眷屬宿舍』之退休人員，或
      於事務管理規則修正前配住，而於修正後退休之人員，其
      所配住宿舍係修正前規則所定之『眷屬宿舍』者，均准予
      續住至宿舍處理時為止。」等情，乃政府本於照顧退休人
      員生活所為之措施，相關政府機關如本於上開函示意旨，
      准許退休人員及其眷屬於原來使用借貸契約消滅後，仍繼
      續使用眷舍至宿舍處理時止，自非無據，惟此時，應認借
      貸雙方係合意另成立新的宿舍使用借貸契約。本件盛鼎卿
      於69年間退休後，仍繼續居住系爭建物，而被上訴人亦任
      由盛鼎卿及盛李鳳雀繼續居住，則參酌上開函示意旨，自
      堪認被上訴人與盛鼎卿及盛李鳳雀就系爭建物另成立新的
      借貸契約。此參諸被上訴人承認盛鼎卿配住系爭建物，係
      屬事務管理規則修正前所配住之眷屬宿舍，因而於盛鼎卿
      與被上訴人成立新的借貸契約後，繼續准其與盛李鳳雀續
      住益明，益見盛鼎卿及其配偶於盛鼎卿退休後，確與被上
      訴人另成立新的使用借貸契約無訛。且此時所成立之使用
      借貸契約，與盛鼎卿是否具有職務關係無涉。又前揭函示
      意旨所謂「准予續住至宿舍處理時為止」，應係賦與權責
      機關處理准否續住之權限，故貸與機關自有權決定宿舍是
      否准予續住。
   4、次按借用人死亡者，貸與人得終止契約，民法第472 條第
      1 項第4 款定有明文。又在使用借貸，借用人死亡者，貸
      與人雖得終止契約，但使用借貸關係並不因借用人之死亡
      當然消滅，最高法院70年度臺上字第4395號裁判意旨參照
      。經查，被上訴人於盛鼎卿自69年間退休後，仍准許盛鼎
      卿及其配偶繼續使用系爭建物，而另成立新的使用借貸契
      約，及盛李鳳雀、盛鼎卿分別於83年8 月16日、86年12月
      15日死亡後，上訴人為盛鼎卿唯一合法繼承人，迄被上訴
      人起訴前，仍由上訴人本於繼承關係，繼續占用系爭建物
      等情，業如前述，堪可認定。揆諸前揭說明，系爭建物借
      貸關係自不因借用人死亡而消滅，而應由上訴人本於繼承
      關係繼受系爭建物使用借貸契約。是前開使用借貸關係既
      仍存在於兩造之間，則系爭建物之借用物返還請求權時效
      自無從起算。從而，上訴人主張系爭建物之借用物返還請
      求權已罹於時效而消滅云云，自無足採。次查，被上訴人
      於原審訴時，以起訴狀繕本做為終止兩造間使用借貸契約
      乙節，為上訴人所不爭執，堪可認定。而按系爭使用借貸
      契約既屬未定期限，復不能依借貸目的定其期限，則揆諸
      民法第470 條第2 項規定，被上訴人之終止意思表示即屬
      有據，堪認兩造間使用借貸契約已因被上訴人行使終止權
      而消滅。又查，系爭建物之使用借貸契約既經被上訴人以
      起訴狀繕本向上訴人為終止契約之意思表示，則揆諸民法
      第126 條規定，系爭建物之借用物返還請求權時效即未消
      滅，故被上訴人本於借用物返還請求權，請求上訴人遷出
      並返還系爭建物，即屬有據。
五、綜上，被上訴人依借用物返還請求權之法律關係，請求上訴
    人遷出系爭建物，並將系爭建物返還被上訴人，為有理由，
    應予准許。原審為上訴人敗訴之判決並依職權宣告假執行，
    理由雖有不同，惟結論一致，仍應予維持，上訴意旨指摘原
    判決不當，求予廢棄改判，為無理由，應予駁回，並依本院
    命地政機關施測提出系爭建物測量成果圖所示更正如主文第
    2 項所示。
六、本件事證已臻明確，兩造其餘主張、陳述及所提之證據，核
    與判決結果無影響，爰不再逐一予以論述，附此敘明。
七、據上論結，本件上訴為無理由，依民事訴訟法第436 條之1
    第3項、第449條第2項、第1項、第78條，判決如主文。
中　　華　　民　　國　　96　　年　　2 　　月　　27　　日
                      民事第五庭審判長法　官  李昭彥
                                      法　官　毛妍懿
                                      法　官　柯彩燕
正本係照原本作成。
本判決不得上訴。
中    華    民    國    96    年    2     月    27    日
                                      書記官  王紀芸
